最　高　行　政　法　院　判　決　　　　　　　　　　九十三年度判字第七二七號
　　上　訴　人　甲○○
　　被 上訴 人　勞工保險局
　　代　表　人　乙○○
右當事人間因勞保事件，上訴人不服中華民國九十二年二月二十七日臺北高等行政法
院九十一年度訴字第三六五號判決，提起上訴。本院判決如左：
    主  文
上訴駁回。
上訴審訴訟費用由上訴人負擔。
　　理  由
一、同駿有限公司之前被保險人丁郁玲於民國（下同）八十七年十月三十一日退保，
    於八十八年九月二十日因舌癌併多處侵犯轉移及上呼吸道阻塞死亡，申請死亡給
    付。被上訴人以丁郁玲死亡係屬退保後發生之事故，乃以八十九年三月二日八九
    保給字第六○一九三五七號函核定所請死亡給付不予給付。同駿有限公司不服，
    申請審議，經勞工保險監理委員會以八十九年九月二十八日八九保監審字第二九
    七一號審定書審定：「原核定撤銷，由勞工保險局查明後另為適法之處分。」經
    被上訴人重新審查，以八十九年十月二十五日八九保給字第六○六八九八九號函
    核定所請死亡給付仍不予給付。同駿有限公司不服，申請審議，遭審定駁回，提
    起訴願，亦遭駁回，上訴人（即丁郁玲之父）遂提起本件行政訴訟。
二、上訴人於原審起訴主張：丁郁玲於八十八年七月之前並未至和信醫院門診或檢查
    ，訴願決定或原處分所引和信醫院所開立之死亡證明書，認定丁郁玲於八十八年
    二月才發病，該院之認定並無依據。另丁郁玲於同年二月二日至仁愛醫院因脖子
    腫塊而就診，當時腫塊已有二乘二公分，若和信醫院的認定可採，則丁郁玲所罹
    患之舌癌從無到有，再轉移至脖子達二乘二公分，期間豈非僅有一日？根據一九
    九七年美國癌症醫學會，就口腔癌（舌癌為口腔癌之一種）的分期法，及財團法
    人德桃癌症關懷文教基金會出版之「口腔癌」叢書中之罹病分級，可判定丁郁玲
    彼時已處於第二期或第三期狀態，且於仁愛醫院之紀錄中發現，丁郁玲就診時舌
    癌已達一個月，頸部腫塊已出現半個月，故發病時間實應再提前。就舌癌罹患期
    間，上訴人亦曾以電子郵件詢問台北市榮民總醫院腫瘤科鍾立民醫師，並經其復
    函回答：一般從零期到第一期，時間約一至二年不等，從第一期到第二期時間為
    六至九個月左右。因此丁郁玲八十八年二月二日台北市仁愛醫院就醫時，仁愛醫
    院已可明顯看出舌癌併側頸部移轉，而屬上開分期法中舌癌第二期或第三期，則
    丁郁玲的舌癌在零期或第一、第二期時，雖無法明顯觀察到發病，然其舌癌發生
    罹患期間自是在八十七年十月三十一日保險效力中斷之前無疑。此再參前述丁郁
    玲於同駿有限公司上班期間，在各大醫院就診均無法找出病因，自甚為灼然。其
    次，據德桃癌症關懷文教基金會摘自「陶聲洋防癌基金會」之口腔癌的自我檢查
    所載，足證臉部麻木與舌癌確實有關連。丁郁玲自八十五年五月二十九日至八十
    五年八月十二日因臉面神經麻痺前往長庚醫院門診六次，足證丁郁文於長庚醫院
    門診時，已有舌癌之徵兆，被上訴人所謂其專科醫師指臉面麻痺與舌癌無關，應
    屬錯誤。再者，丁郁玲於八十八年二月二日因舌癌就醫而「發病」被判斷為罹患
    舌癌，惟前揭勞工保險條例第二十條第二項係規定同一「傷病」發生之事故，而
    非以「發病」後結果為判斷依據，則丁郁玲發生罹患舌癌之時，既然是在勞工保
    險有效期間，被上訴人自應就丁郁玲君發生死亡之事故支付保險給付。而與本件
    案例相類似之本院八十八年度判字第四二七四號判決，亦認倘被保險人於保險期
    間罹患癌症，則雖於保險效力停止後發生死亡之結果，被上訴人應為保險給付，
    為此，求為判決撤銷原處分及訴願決定，並命被上訴人准許丁郁玲之死亡給付等
    語。
三、被上訴人則以：上訴人申請死亡給付時，據同駿有限公司八十九年二月二日出具
    之申請書載，丁郁玲於八十七年五月間任職該公司，任職期間常發生頭暈，曾於
    八十五年元月二十日因頭暈跌倒頭部受傷併臉部撕裂至國泰醫院治療，因臉面神
    經麻痺於八十五年五月至八月至長庚醫院門診治療六次，因眩暈症於八十五年八
    月至八十六年六月至國泰醫院門診治療五次，為追蹤頭暈原因於八十七年元月再
    至台安醫院門診等語，並檢附長庚、國泰、台安等多家醫院診斷證明書為證，惟
    被上訴人將前揭診斷證明書送請專科醫師審查，經簽註意見載：「頭暈、面神經
    麻痺及眩暈均非舌癌之早期現象，所以其退保前求醫時，從來沒有醫師提及舌癌
    之診斷或『懷疑』，卷內所附仁愛醫院所提供之參考症狀係指『鼻咽癌』與『舌
    癌』無關。依死亡診斷書所載，醫師判定舌癌發病至死亡為七個月，亦即八十八
    年二月才被認定罹患舌癌。且死亡診斷書內記載之癌轉移部位肺、甲狀腺、聲帶
    、皮膚、淋巴等，均不會造成前述暈眩、頭昏、面神經麻痺等症狀。另卷內所提
    供之所有診斷書所載，第一次被確立『舌癌』診斷，係於八十八年二月二日仁愛
    醫院耳鼻喉科，綜上所述，無法認定其舌癌及上呼吸道阻塞係於八十七年十月三
    十一日前即已形成。」此有該審查意見可稽。次查被上訴人曾向中央健康保險局
    函詢丁郁玲就診情形，亦查無丁君於八十七年十月三十一日退保前因舌癌門診或
    住院之診療紀錄。按勞工保險條例第二十條第一項及第二項之規定，以勞工須符
    合「加保有效期間因傷病門診診療，於保險效力停止之日起一年內因同一傷病致
    殘廢或死亡」為請領要件。依卷附資料，丁郁玲既於勞工保險加保有效期間無因
    舌癌而門診診療之紀錄，與請領要件未合。上訴人另援引本院八十八年度判字第
    四二七四號判決，惟查該案與本案尚屬有別，自不得比附援引等語，作為抗辯。
四、原審審酌全辯論意旨及調查證據之結果，以：被上訴人向中央健康保險局函詢丁
    郁玲就診情形，據中央健康保險局八十九年十月十七日健保審字第八九○三二一
    ○四號函檢附丁郁玲八十七年一月至八十八年九月之住院及門診就醫紀錄明細表
    ，並無其於八十七年十月三十一日退保前因舌癌門診或住院之診療紀錄。且據同
    駿有限公司八十九年二月二日出具之申請書，及所檢附之長庚、國泰、台安等多
    家醫院診斷證明書所載，並未有丁郁玲舌癌就診或其他足以引起舌癌之病症之就
    診資料。被上訴人將前揭診斷證明書送請專科醫師審查，經簽註意見明載：「頭
    暈、面神經麻痺及眩暈均非舌癌之早期現象，所以其退保前求醫時，從來沒有醫
    師提及舌癌之診斷或『懷疑』，卷內所附仁愛醫院所提供之參考症狀係指『鼻咽
    癌』與『舌癌』無關。依死亡診斷書所載，醫師判定舌癌發病至死亡為七個月，
    亦即八十八年二月才被認定罹患舌癌。且死亡診斷書內記載之癌轉移部位肺、甲
    狀腺、聲帶、皮膚、淋巴等，均不會造成前述暈眩、頭昏、面神經麻痺等症狀。
    另卷內所提供之所有診斷書所載，第一次被確立『舌癌』診斷，係於八十八年二
    月二日仁愛醫院耳鼻喉科，綜上所述，無法認定其舌癌及上呼吸道阻塞係於八十
    七年十月三十一日前即已形成。」等語，有該審查意見存卷可稽。準此，被上訴
    人認定丁郁玲之死亡，非在保險有效期間內就診之同一傷病所致，否准本件死亡
    給付之申請，自屬有據。次查上訴人主張：據德桃癌症關懷文教基金會摘自「陶
    聲洋防癌基金會」之口腔癌的自我檢查所載，足證臉部麻木與舌癌確實有關連云
    云。惟係針對口腔癌與臉面麻痺之關係為立足點，核與舌癌無涉，上訴人此項主
    張，要屬誤解。而和信醫院基於其專業就死亡原因之症狀所為之斷定，要無丁郁
    玲必須在該院有就診資料始得為之，且該判定亦僅供被上訴人認定之參考。另上
    訴人主張請求傳訊和信醫院醫師一節，亦無調查必要。再查丁郁玲之死因係舌癌
    ，與口腔癌有間，且上訴人未提出積極證據證明脖子腫塊係舌癌之病因，另依上
    訴人推算，丁郁玲之舌癌病因係起於八十七年十二月中旬，亦非在其保險有效期
    間內所發生。末查，上訴人主張曾以電子郵件就舌癌罹患期間詢問台北市榮民總
    醫院腫瘤科鍾立民醫師，經函復：一般從零期到第一期，時間約一至二年不等，
    從第一期到第二期，時間為六至九個月左右。依卷內台北市立仁愛醫院就診資料
    可知丁郁玲舌癌併側頸部移轉，屬上開分期法中舌癌第二期或第三期，則丁郁玲
    舌癌罹患期間自是在八十七年十月三十一日保險效力中斷之前無疑云云；但查，
    上訴人此項主張純屬一己推論，並無任何積極證據足以證明，殊不足採。另上訴
    人主張舌癌係口腔癌之一種，亦未據提出有利證據以資證明，亦屬無稽。再者，
    上訴人援引本院八十八年度判字第四二七四號判決，認應比照辦理一節，但查該
    案與本件不同，自不得比附援引等由，乃駁回上訴人在原審之訴。
五、上訴意旨略謂：經查所謂口腔癌係指在口腔範圍內所發生之癌症之總稱，則在舌
    頭上所生癌症，當然屬口腔癌之一種，此係一般醫學常識，且為眾所週知之事實
    ，不必上訴人舉證證明，原審竟未據一般醫學常識予以論斷，即逕予認定舌癌與
    口腔癌有間實屬違誤。尤其上訴人為求原審得以了解舌癌之潛在期及有關症狀，
    請求原審向中華民國臨床腫瘤醫學會查詢，就上訴人之請求為何不予調查，未據
    原判決敘明其理由，顯有判決不備理由之違法。次依行政院衛生署與中華民國防
    癌協會，印製之「口腔檳榔癌」小冊，其中之記載及圖譜均可證明舌癌係口腔癌
    之一種，而舌頭係口腔之一部分，為一般醫學常識，原審違反醫學常識之論斷，
    當然引致其判決適用法規不當之違法。其次，依據同駿公司之報告指出，丁郁玲
    於八十七年十月三十一日勞保中斷前即有舌癌之現象而自費至中醫診療，但不知
    其為舌癌，尤其丁郁玲臉面神經麻痺而於八十五年五月至八月長庚醫院門診治療
    六次，依據德桃癌症關懷文教基金會摘自「陶聲洋防癌基金會」之口腔癌的自我
    檢查內載臉部麻木與口腔癌有關，而舌癌係口腔癌之一種，原判決由於誤認舌癌
    與口腔癌有間，而就上訴人所提出之上開證據未予斟酌，自屬違背證據法則及口
    腔癌之論理法則。再者，上訴人以丁郁玲於八十八年二月二日至仁愛醫院就診時
    之情形予以推斷其罹患舌癌應在八十七年十月三十一日中斷勞保之前，此項推斷
    係在癌症專家鍾立民所函復之資料所記載之舌癌分期法所載之時間，原判決指上
    訴人之主張係一己推論，並無任何證據足以證明，則原判決就上訴人所提出之鍾
    立民醫師之復函未予斟酌，且未據明其不予斟酌之理由，其判決當然違背法令
    等語。
六、本院查原審斟酌中央健康保險局函附丁郁玲八十七年一月至八十八年九月之住院
    及門診就醫紀錄明細表，暨長庚、國泰、台安等多家醫院診斷證明書，均無丁郁
    玲於八十七年十月三十一日退保前因舌癌門診、住院或其他足以引起舌癌病症之
    就診資料。另被上訴人將上開診斷證明書送請專科醫師審查，其意見之結論為：
    「無法認定其舌癌及上呼吸道阻塞係八十七年十月三十一日前即已形成」。並說
    明上訴人其餘主張不足採取之理由，因而判決駁回上訴人之起訴，並無違誤。上
    訴人於原審請求向中華民國臨床腫瘤醫學會查詢，惟因事實已臻明確，並無另行
    查詢之必要，原判決說明之理由雖未及之，與判決結果不生影響，仍非不可維持
    。上訴論旨猶執原審指駁不採之其他主張，再事爭執，就原審取捨證據、認定事
    實之職權行使謂為違背法令，求為廢棄，為無理由，應予駁回。
據上論結，本件上訴為無理由，爰依行政訴訟法第二百五十五條第一項、第九十八條
第三項前段，判決如主文。
中　　華　　民　　國　　九十三　　　年　　　六　　　　月　　　九　　　　日
                    最 高 行 政 法 院  第 三 庭
                                審 判 長 法  官　　　林　清　祥
                                         法  官　　　鄭  淑  貞
                                         法  官      吳  明  鴻
                                         法  官　　　黃  合  文
                                         法  官　　　鍾　耀　光
右  正  本  證  明  與  原  本  無  異
　　　　　　　　　　　　　　　　　　　　 法院書記官　張　雅　琴
中　　華　　民　　國　　九十三　　　年　　　六　　　　月　　　九　　　　日
